臺灣高等法院臺中分院刑事判決　　 100年度侵上訴字第1398號
上　訴　人
即　被　告　鄭昭明
指定辯護人　本院公設辯護人　郭博益　
上列上訴人因妨害性自主罪案件，不服臺灣臺中地方法院100年
度侵訴字第6號中華民國100年5月16日第一審判決（起訴案號：
臺灣臺中地方法院檢察署99年度偵字第18886號），提起上訴，
本院判決如下：
    主  文
原判決撤銷。
鄭昭明犯乘機性交罪，處有期徒刑參年壹月。
    犯罪事實
一、鄭昭明於民國99年7月初與因患有慢性精神病等症狀而為精
    神障礙之代號0000-00000之成年女子（真實姓名、年籍詳卷
    ）認識，鄭昭明並經由與0000-00000女子多日交往之經驗中
    ，知悉0000-00000女子為精神障礙人士；竟基於趁機性交之
    犯意，於99年7月10日23時許（起訴書誤載為21時30分許）
    ，帶0000-00000女子至臺中市○區○○路2段52之1號「000
    旅店」投宿，並於該旅店501號房內，利用0000-00000女子
    因精神障礙而不知抗拒之情形，以其陰莖插入0000-00000女
    子陰道之方式，對0000-00000為性交1次。
二、案經臺中市警察局（現改制為臺中市政府警察局）移送臺灣
    臺中地方法院檢察署檢察官偵查起訴。
    理    由
壹、證據能力部分：
一、按被告以外之人於偵查中向檢察官所為之陳述，除顯有不可
    信之情況者外，得為證據，刑事訴訟法第159條之1定有明文
    。本案證人即被害人0000-00000於偵查中所為陳述，已經依
    法具結，且無顯有不可信之情況，自得為證據。
二、又依刑事訴訟法第159條之4規定，除前3條之情形外，下列
    文書亦得為證據：「一、除顯有不可信之情況外，公務員職
    務上製作之紀錄文書、證明文書。二、除顯有不可信之情況
    外，從事業務之人於業務上或通常業務過程所須製作之紀錄
    文書、證明文書。三、除前二款之情形外，其他於可信之特
    別情況下所製作之文書。」此係因公務員職務上製作之紀錄
    文書或證明文書，係公務員依職權所為，與其責任、信譽攸
    關，若有錯誤、虛偽，公務員可能因此擔負刑事及行政責任
    ，且該等文書經常處於可能受公開檢查之狀態，其正確性及
    真實之保障極高；另從事業務之人在業務上或通常業務過程
    製作之上開文書，因係於通常業務上不間斷而規律之記載，
    一般均有專業之人員校對，記錄時亦無預見日後將作為特定
    案件證據之偽造動機，其虛偽之可能性較小，且如讓製作者
    以口頭方式在法庭上再重述過去之事實或數據，實際上有其
    困難，二者具有一定程度之不可代替性，是除非有顯不可信
    之情況外，上開公務文書或業務文書應均具有證據能力。是
    本案0000-00000之中國醫藥大學附設醫院驗傷診斷書1份（
    見偵卷之證物袋內）、中山醫學大學附設醫院診斷證明書及
    病歷各、身心障礙手冊影本（均見偵卷之證物袋），為從事
    業務之人在業務上製作之文書，均無顯不可信情事。本院審
    酌證據作成之形式，均無瑕疵、與待證事實具有關聯性等情
    況，認為適當，且均無不法取得之情形，應認得為證據。
三、本案之臺中榮民總醫院之精神鑑定報告書1份（見偵卷之證
    物袋內），為檢察官依法囑託醫院所為之鑑定（刑事訴訟法
    第208條第1項參照），依法亦得為證據。
貳、實體部分
一、訊據被告上訴人即鄭昭明固坦承有於上開時間、地點，與被
    害人0000-00000女子發生性交行為1次等情，惟矢口否認有
    何妨害性自主之犯行，辯稱：我與0000-00000女子係正常交
    往後，徵得0000-00000女子同意而發生性交，是兩相情願，
    我不知0000-00000女子係精神障礙人士云云。惟查：
（一）被告有於99年7 月10日23時許，帶0000-00000女子至臺中
      市○區○○路2段52之1號「000旅店」501號房投宿，並於
      該房內，以其陰莖插入0000-00000女子陰道之方式，對
      0000-00000女子為性交1次之事實，業據被告供承在卷，
      核與證人即0000-00000女子於偵訊及原審審理中證述之情
      節相符，且0000-00000女子於99年7月13日前往醫院診治
      時，有處女膜裂傷之事實，亦有中國醫藥大學附設醫院驗
      傷診斷書1份在卷可稽，足認被告此部分自白，核與事實
      相符。
（二）被告雖辯稱伊與被害人0000-00000女子於案發當時，係交
      往中的男女朋友，有徵得0000-00000女子同意而與之發生
      性行為，不知0000-00000女子係精神障礙人士云云，惟：
      1.0000-00000女子雖係成年女子，惟其於98年1月9日起（
        另依臺中榮民總醫院之精神鑑定報告書記載其自92年至
        97年間，曾因精神分裂症於醫院精神科斷續門診治療）
        即因患精神分裂症、憂鬱症，有幻覺、解構語言、思考
        鬆散及憂鬱情緒，難完整且結構化表達自己想法，至中
        山醫學大學附設醫院就診及追蹤治療之事實，有中山醫
        學大學附設醫院診斷證明書及病歷各1份（見偵卷之證
        物袋內）在卷可稽；且0000-00000女子亦因精障而領有
        身心障礙手冊，有其影本1份（見偵卷之證物袋）在卷
        可參。顯見0000-00000女子確實患有精神分裂症、憂鬱
        症等而為精神障礙人士，而無法如一般人正確認知及完
        整表達自己想法，其非一般精神正常之成年女子，應可
        認定。
      2.又0000-00000於案發時之心智狀態，經檢察官委由臺中
        榮民總醫院鑑定，其結果為：「0000-00000因受慢性精
        神分裂症影響，導致『認知功能退化，對事情之理解能
        力、判斷能力及表達能力，較正常人有顯著下降，尤其
        於壓力影響下，容易使其認知能力及表現更為困難』，
        0000-00000受到慢性精神分裂症的疾病影響目前仍然有
        殘餘的精神症狀，整體功能退化。0000-00000對性行為
        之相關認知顯有不足，無足夠理解能力，對於如何拒絕
        性行為的能力也有所不足。0000-00000受到慢性精神症
        狀的影響，整體認知與判斷能力有顯著障礙，影響其『
        判斷』及『依其判斷同意性交』之能力，故0000-00000
        『同意性交的能力有顯著障礙』」，亦有臺中榮民總醫
        院99年11月3 日中榮醫企字第0990019439號書函附之精
        神鑑定報告書1 份（見偵卷之證物袋）在卷可憑，綜上
        可知，0000-00000女子雖有相關之求學經歷及維持基本
        日常生活之能力，惟其因受到慢性精神症狀的影響，整
        體認知與判斷能力有顯著障礙，對性行為之相關認知顯
        有不足，無足夠理解能力，對於如何拒絕性行為的能力
        也有所不足，對同意性交的能力有顯著障礙，而不知抗
        拒。足徵被告於案發時確實有利用0000-00000女子精神
        障礙，不知抗拒而對0000-00000為性交之行為甚明。
      3.另0000-00000因有前述精神障礙，導致認知功能退化，
        對事情之理解能力、判斷能力及表達能力，較正常人有
        顯著下降，尤其於壓力影響下，容易使其認知能力及表
        現更為困難，已如前述；且參酌0000-00000女子於檢察
        官偵查中之訊問及原審審理時之詰問，雖能因之前學習
        知識、生活經驗作部分回答，惟就問題之核心無法確切
        回答，時而答非所問，言談間即可查覺0000-00000女子
        精神狀態與常人有異（詳參偵卷第8至12頁及原審卷第
        44頁─50頁）。而被告為國中畢業，現擔任臨時工（參
        警卷第3頁被告調查筆錄之受詢問人職業、教育程度欄
        記載），於案發時為年近50歲之成年人，社會閱歷豐富
        ，且審諸被告應訊時對答如流，辯才無礙，對犯罪違法
        性、構成要件之答辯，均切中要點，自其與0000-00000
        女子認識後，數日間經常與0000-00000女子一同相聚，
        甚且搭車出遊，衡情自不難發現0000-00000女子之精神
        狀態確有低於常人之處。又參諸被告於偵查中自承：「
        （……跟她說話可以明顯看到她的反應和其他人不一樣
        ？）答：起先還正常正常，後來我才發覺……」、「（
        後來你才發覺她可能有精神障礙？）答：對，起先我不
        知道。」、「（你覺得她可能有什麼的精神障礙？）答
        ：不太正常。」、「（如何發覺？）答：她跟我聊天的
        時侯，會忽然間說一些有的沒有的，我帶她去教會的時
        侯，回來的時侯，她說她媽媽要煮麵給她吃，她沒有回
        去吃，就發脾氣，那時我才知道。」等語（詳參偵卷第
        17─18頁）；被告於原審訊問時亦供陳：「……我不知
        道她（即0000-00000）做什麼工作，她告訴我目前沒有
        工作，她告訴我，她家裡有母親、哥哥，她的家庭狀況
        我不清楚，她就是每天來公園找我，每天打電話給我，
        交往期間，她有告訴我她有吃藥，但是沒有說吃什麼藥
        ，交往期間她很正常，我沒有發現她有毛病，我有問她
        精神上有無問題，她說沒有，只是說她有吃藥，她告訴
        我，她幫母親照顧小孩，一直到99年7月10日她說要去
        教會，我有帶她去，之後她說她母親有煮麵給她吃，但
        她沒有回去吃，我就覺得她有點奇怪，她整天黏著我緊
        緊的，……。」等語（詳參原審100年3月30日準備程序
        筆錄），被告於與0000-00000女子相處之時間非短，其
        於與0000-00000女子言談中，已發覺0000-00000女子之
        言行異於常人，甚且認為0000-00000女子不太正常有精
        神障礙，並詢問0000-00000女子精神上是否有問題？其
        顯知0000-00000女子精神有所障礙，被告因自己陷於淫
        慾而乘機對不知抗拒之0000-00000女子為性交，被告事
        後設詞辯稱：不知0000-00000女子有精神障礙，顯係卸
        責之詞，實不可採。此外，復有刑案現場照片5張在卷
        可參，本件事證明確，被告犯行足堪認定。
二、核被告所為，係犯刑法第225條第1項之乘機對精神障礙女子
    為性交罪，起訴書認係對於乘機對心智障礙女子為性交罪，
    尚有未洽，但因所應適用之法條同一，不須變更起訴法條。
三、原審以被告罪證明確，而為論罪科刑，固非無見。惟本件之
    被害人係精神障礙人士，並非心智障礙人士；且依卷內資料
    ，被害人之身體並無障礙，被告自無從利用被害人身體障礙
    犯乘機性交罪之餘地。雖原判決認其係心智障礙人士，且於
    主文記載「對於女子利用其『身』心障礙……。」顯與卷內
    證據不符。被告上訴意旨否認犯罪，雖無理由，惟原判決既
    有上開不當之處，應予撤銷改判。爰審酌被告為國中畢業，
    現擔任臨時工，明知甲女為精神障礙之女子，無性自主之能
    力，卻為滿足個人淫慾，乘機誘使被害人共同至旅店房間內
    ，利用被害人不知抗拒之機會與之性交，對被害人身心造成
    傷害，及其於犯後否認犯行之態度，且未與被害人達成和解
    ，及其因有心臟疾病而領有身心障礙手冊（見本院卷第50
    頁），暨檢察官具體求刑之意見等一切情狀，量處如主文第
    2項所示之刑，以資儆懲。
據上論斷，應依刑事訴訟法第369條第1項前段、第364條、第299
條第1項前段，刑法第225條第1項，判決如主文。
本案經檢察官林蓉蓉到庭執行職務。
中    華    民    國  100    年    9    月    27    日
            刑事第七庭   審判長法  官 林 榮 龍
                               法  官 李 秋 娟
                               法  官 黃 仁 松
以上正本證明與原本無異。
如不服本判決應於收受送達後十日內向本院提出上訴書狀，其未
敘述上訴理由者，並得於提起上訴後十日內向本院補提理由書（
均須按他造當事人之人數附繕本）「切勿逕送上級法院」。

                               書記官 林 玉 惠
中    華    民    國  100    年    9    月    27    日

附錄本案論罪科刑法條全文：
中華民國刑法第225 條
對於男女利用其精神、身體障礙、心智缺陷或其他相類之情形，
不能或不知抗拒而為性交者，處3 年以上10年以下有期徒刑。
對於男女利用其精神、身體障礙、心智缺陷或其他相類之情形，
不能或不知抗拒而為猥褻之行為者，處6月以上5年以下有期徒刑
。
第1 項之未遂犯罰之。